ACORDAO-COMPLETO-2345021

ACÓRDÃO 2940/2019 ATA 13/2019 - SEGUNDA CÂMARA

VISTOS, relatados e discutidos estes autos que tratam de pedido de reexame contra o Acórdão 8051/2018-TCU-Segunda Câmara;
ACORDAM os ministros do Tribunal de Contas da União, reunidos em sessão da 2ª Câmara, ante as razões expostas pelo relator e com fundamento no art. 71, inciso III, da Constituição Federal, art. 48, da Lei 8.443/1992, c/c os arts. 285 e 286, parágrafo único, RI/TCU, em:
9.1. conhecer do recurso para, no mérito, negar-lhe provimento;
		9.2. comunicar à Câmara dos Deputados e à recorrente a decisão.

Pedido de reexame interposto contra acórdão que julgou ilegal ato de pensão civil de ex-servidora da Câmara dos Deputados.

Segunda Câmara

Câmara dos Deputados.

3. Interessados/Responsáveis/Recorrentes:
3.1. Interessados: Breno Rueda da Costa (XXX.273.151-XX); Camila Pereira Carvalho (XXX.155.451-XX); Caroline Tavares Gemaque (XXX.994.782-XX); Isabel Rodrigues de Carvalho (XXX.494.901-XX); Jacira Berredo da Costa Oliveira (XXX.776.531-XX); Jade Soares Macieira (XXX.056.091-XX); Jussara Berredo da Costa Oliveira (XXX.117.801-XX); Luis Carlos da Costa Oliveira (XXX.742.967-XX); Luiz Gustavo da Rocha (XXX.055.951-XX); Luís Soares Filho (XXX.472.941-XX); Osvaldo Sampaio Melo (XXX.516.672-XX); Priscila Rueda da Costa (XXX.326.071-XX); Rosa Aparecida Rueda (XXX.599.698-XX); Teresinha Rosa de Sousa Oliveira (XXX.441.801-XX); Victor Hugo Rueda da Costa (XXX.273.311-XX) e Zelina Maria da Rocha (XXX.006.771-XX).
3.2. Recorrente: Jade Soares Macieira (XXX.056.091-XX).

13.1. Ministros presentes: Ana Arraes (Presidente), Augusto Nardes (Relator), Aroldo Cedraz e Raimundo Carreiro.
13.2. Ministros-Substitutos presentes: Marcos Bemquerer Costa e André Luís de Carvalho.

AUGUSTO NARDES

Ministra Ana Arraes.

Trata-se de pedido de reexame (peça 34) interposto por Jade Soares Macieira contra o Acórdão 8051/2018-TCU-Segunda Câmara, de relatoria da Ministra Ana Arraes, que julgou ilegal o ato de pensão instituída por Marilda Soares em seu favor.
2.	A unidade técnica deste Tribunal elaborou a instrução a seguir reproduzida (peça 43) , com ajustes de forma que reputo pertinentes, a qual contou com a anuência das instâncias superiores e do representante do Ministério Público especializado (peça 46) :
INTRODUÇÃO
	Trata-se de pedido de reexame (peça 34) interposto por Jade Soares Macieira, na condição de menor sob guarda, beneficiária da pensão instituída pela Sra. Marilda Soares, ex-Analista Legislativo, contra o Acórdão 8051/2018-TCU-Segunda Câmara (peça 29) .
1.1. A deliberação recorrida apresenta o seguinte teor:
VISTOS, relatados e discutidos atos de pensões civis instituídas por ex-servidores da Câmara dos Deputados.
ACORDAM os ministros do Tribunal de Contas da União, reunidos em sessão da 2ª Câmara, ante as razões expostas pela relatora e com fundamento nos artigos 71, incisos III e IX, da Constituição Federal de 1988, 1º, inciso V, 39, inciso II, e 45 da Lei 8.443/1992, 1º, inciso VIII, 259, inciso II, 261 e 262 do Regimento Interno, 8º da Resolução TCU 206/2007 e 19 da Instrução Normativa TCU 78/2018, bem como na súmula TCU 106, em:
9.1. considerar prejudicada, por perda de objeto, a apreciação do ato de Damião da Costa Oliveira;
9.2. considerar legais os atos de concessão das pensões civis instituídas por Aldete Costa da Gama Melo, Conrado Carvalho, Manoel Batista da Costa e Pedro Quirino da Rocha e determiar-lhes o registro;
9.3. considerar ilegal o ato de pensão civil instituída por Marilda Soares em favor de Jade Soares Macieira e negar-lhe registro;
9.4. dispensar a reposição das importâncias indevidamente recebidas de boa-fé pela beneficiária até a data da notificação desta deliberação à unidade jurisdicionada;
9.5. determinar à Câmara dos Deputados que:
9.5.1. cesse os pagamentos decorrentes do ato impugnado, no prazo de 15 (quinze) dias, a contar da ciência desta deliberação, sob pena de ressarcimento das quantias pagas indevidamente e responsabilização solidária da autoridade competente;
9.5.2. comunique à interessada a deliberação deste Tribunal e a alerte de que o efeito suspensivo proveniente de eventual interposição de recursos junto ao TCU não a eximirá da devolução dos valores indevidamente recebidos após a notificação, em caso de não provimento dos apelos;
9.5.3. encaminhe a este Tribunal, no prazo de 30 (trinta) dias, a partir da ciência deste acórdão, por cópia, comprovante da data em que a interessada dele tomar conhecimento (grifos acrescidos) .
HISTÓRICO
2.	A pensão civil em favor da recorrente, na condição de menor sob guarda, foi julgada ilegal em virtude de não ter comprovada sua dependência econômica em relação à instituidora. 
EXAME DE ADMISSIBILIDADE
Reitera-se o exame de admissibilidade de peça 36, em que se propôs o conhecimento do presente recurso, nos termos do artigo 48 da Lei 8.443/1992, c/c os artigos 285 e 286, parágrafo único, do RI/TCU, com a suspensão dos efeitos dos subitens 9.3 e 9.5.1 do Acórdão 8051/2018-TCU-Segunda Câmara, em relação à recorrente. Observa-se que o Excelentíssimo Senhor Ministro-Relator João Augusto Ribeiro Nardes, mediante despacho de peça 39, concordou com a proposta desta unidade técnica.
EXAME DE MÉRITO
Delimitação
4.1.	Constitui objeto do presente recurso definir se os genitores da recorrente são incapazes de prover o sustento da filha, então menor sob guarda da instituidora da pensão.
5. 	       Da incapacidade financeira dos genitores em prover o sustento do recorrente
5.1.	A recorrente afirma que seus genitores não têm condições financeiras de garantir o seu sustento, com base nos seguintes argumentos:
5.2.	Sua mãe, Fernanda Soares Ferment, está atualmente desempregada e sua única renda é um aluguel no valor de R$ 2.500,00, além de ter um outro filho.
5.3.	Seu pai, João Gil Macieira Prates, sustenta integralmente sua outra família, com filho e esposa.
5.4.	Estuda em tempo integral em uma Universidade na França, no primeiro ano de uma licenciatura de Psicologia. Por causa de sua grade horária e tempo de que necessita para essa formação, não é possível conciliar um trabalho.
5.5.	É locatária em Albi (na França) , possui contas de eletricidade e gás, além do aluguel e do transporte.
Análise:
5.6.	Inicialmente, observa-se que pensão civil não é herança. Assim, é sobremodo importante que a beneficiária da pensão, na condição de menor sob guarda, comprove sua dependência econômica em relação à instituidora.
5.7.	Demais disso, ressalta-se que a teleologia da pensão civil não é manter o padrão de vida da beneficiária, que existia antes do falecimento da instituidora.
5.8.	Pois bem. Todos os argumentos apresentados pela recorrente já foram minuciosamente examinados pela Relatora a quo, nos seguintes termos:
8.	Por fim, quanto ao benefício pensional instituído por Marilda Soares, habilitou-se Jade Soares Macieira, na condição de menor sob guarda. Em sua defesa, Fernanda Soares Ferment, genitora, declarou que a filha depende completamente da pensão recebida, visto que se encontra desempregada e sua renda, proveniente do aluguel de um imóvel, mostra-se insuficiente para sustento da menor. Alega ainda que o pai da beneficiária, apesar de possuir emprego e renda, não presta qualquer auxílio financeiro à filha. 
9.	Porém, analise empreendida pela unidade técnica com base na documentação apresentada à oitiva demonstrou que os genitores da menor possuem atualmente renda capaz de prover o seu sustento, o que impede concluir pela existência da dependência econômica requerida para os fins previdenciários. Conforme declarado, a mãe possui renda de aluguel no valor líquido de R$ 1.288,00, e o pai, emprego fixo, cujo salário, segundo pesquisas da unidade técnica revelaram, atualmente, ultrapassa R$ 3.900,00.
10. Atualmente, a lei exige expressamente a prova da dependência econômica para que o menor tutelado seja equiparado a filho para fins da percepção da pensão por morte (§ 3º do artigo 217 da Lei 8.112/1990, incluído pela Lei 13.135/2015) .
11. Além disso, as deliberações deste Tribunal se fundamentam no entendimento de que os pais são os primeiros responsáveis pelo sustento dos filhos e de que somente sua absoluta incapacidade em provê-los autoriza transferência dessa responsabilidade para terceiros (Acórdão 1750/2018-TCU-Primeira Câmara, 9.470/2017 - 2ª Câmara e 1.468/2017 - Plenário, relatores os ministros Walton Alencar Rodrigues, José Múcio Monteiro e André Luís de Carvalho, respectivamente, entre outros) .
12.	 Não restando, pois, comprovada a dependência econômica, opino no sentido da apreciação pela ilegalidade do ato e negativa de registro e pela consequente exclusão do benefício pensional.
4.9.	Quanto ao argumento de que a recorrente, sem a pensão civil, não teria condições de continuar com seu curso de Psicologia em Albi - França, é de mister ressaltar que foge ao razoável supor que o Tesouro Nacional deva arcar com tal obrigação. Entende-se que uma possível solução, se for de interesse da recorrente, seria retornar ao Brasil para viver com seu pai ou sua mãe, os quais auferem renda superior ao salário mínimo (em condições financeiras superiores à grande parte da população brasileira) , e trabalhar para custear seus estudos no Brasil.
4.10.	Nesse sentir, rejeita-se os argumentos apresentados pela recorrente.
CONCLUSÃO
5.	Ex positis, conclui-se que não restou caracterizada a dependência econômica da beneficiaria em relação à instituidora e, por via de consequência, deve ser negado provimento ao presente pedido de reexame. 
PROPOSTA DE ENCAMINHAMENTO
6.	Ante o exposto, submetem-se os autos à consideração superior, propondo-se:
	a) conhecer do recurso interposto, para, no mérito, negar-lhe provimento;
	b) dar ciência do acórdão que for prolatado à recorrente e aos demais interessados, ressaltando-se que o relatório e o voto que o acompanharem podem ser consultados no endereço www.tcu.gov.br/acordaos, no dia seguinte ao de sua oficialização.
	É o relatório.

não há.

Procuradora-Geral Cristina Machado da Costa e Silva.

PESSOAL. PENSÃO CIVIL. MENOR SOB GUARDA. DEPENDÊNCIA ECONÔMICA. AUSÊNCIA DE COMPROVAÇÃO. ILEGALIDADE. PEDIDO DE REEXAME. NEGATIVA DE PROVIMENTO.

PENSÃO CIVIL (PCIV)

Secretaria de Recursos (SERUR).

Examina-se pedido de reexame interposto por Jade Soares Macieira, contra o Acórdão 8051/2018-TCU-Segunda Câmara, que considerou ilegal seu ato de concessão de pensão civil.
2.	De plano, ratifico o exame preliminar de admissibilidade no sentido de conhecer do recurso, vez que preenchidas as condições previstas no art. 48 da Lei nº 8.443/92.
3.	No mérito, assiste razão à Secretaria de Recursos (Serur) , acompanhada pelo Ministério Público junto ao TCU em cota singela, cujos argumentos incorporo às minhas razões de decidir.
4.	A recorrente esteia seus argumentos a) na incapacidade financeira de seus genitores em prover seu sustento pois b) a mãe está desempregada e vive de renda de aluguel, c) o pai tem outra família para sustentar e d) que estuda em tempo integral em uma universidade na França, não podendo conciliar os estudos com trabalho, necessitando da pensão para pagar suas contas de eletricidade, gás, aluguel e transporte.
5.	Em que pesem os argumentos expendidos pela beneficiária, a instrução da Secretaria de Recursos evidencia que a interessada não comprovou sua condição de dependência econômica em relação à instituidora. Ressalta, ainda, que a finalidade da pensão não é manter o padrão de vida da beneficiária.
6.	Nesse sentido, perde força o argumento de que o indeferimento do benefício implicaria na impossibilidade da interessada em continuar cursando a faculdade no exterior. 
7.	Ressalto que, conforme se pode verificar da transcrição constante do item 4.8 da instrução da unidade técnica, os argumentos da recorrente já foram exaustivamente enfrentados e elididos.	
	Dessa forma, incorporando a instrução da Serur às minhas razões de decidir, VOTO no sentido de que o Tribunal aprove o Acórdão que ora submeto à deliberação desta Segunda Câmara.
TCU, Sala das Sessões Ministro Luciano Brandão Alves de Souza, em 30 de abril de 2019.
Ministro JOÃO AUGUSTO RIBEIRO NARDES 
Relator